【裁判字號】    95,上訴,2935
【裁判日期】    951227
【裁判案由】    毒品危害防制條例
【裁判全文】
臺灣高等法院臺中分院刑事判決        95年度上訴字第2935號
上  訴  人  臺灣臺中地方法院檢察署檢察官
被      告  甲○○
                      號
                    （現另案於臺灣臺中監獄執行中）
上列上訴人因被告違反毒品危害防制條例案件，不服臺灣臺中地
方法院95年度訴字第2013號中華民國95年10月27日第一審判決（
起訴案號：臺灣臺中地方法院檢察署95年度毒偵字第2431號；移
送併辦案號：同署95年度毒偵字第2629號），提起上訴，本院判
決如下：
    主  文
原判決撤銷。
甲○○連續施用第一級毒品，累犯，處有期徒刑壹年壹月。扣案
注射針筒壹支沒收。
    事  實
一、甲○○前因施用毒品案件，經強制戒治，於民國91年8月22
    日執行完畢，又因違反毒品危害防制條例案件，經原審法院
    判處有期徒刑8月確定，於93年9月8日執行完畢，再因違反
    毒品危害防制條例案件，經同院判處有期徒刑10月確定（現
    執行中）。詎於前開強制戒治執行完畢後5年內，仍基於施
    用第一級毒品海洛因之概括犯意，以約2、3天施用一次之頻
    率，自95年5月14日起至同年6月6日止，在臺中市○區○○
    街240號、臺中市○區○○○路1段283 巷2號等處，以將海
    洛因摻於香菸內點燃吸食及以針筒注射等方式，施用海洛因
    多次，嗣先於95年5月18日18時許，為警於前揭三賢街址查
    獲，次於95年6月7日18時40分許，為警於前揭中港路址查獲
    ，並扣得其所有供施用海洛因之注射針筒1支。
二、案經台中市警察局第五分局報請台灣台中地方法院檢察署檢
    察官偵查起訴及移送併辦。
    理  由
一、訊據被告甲○○對於前揭多次施用施用毒品海洛因為警查獲
    之事實坦承不諱，並有詮昕科技股份有限公司濫用藥物尿液
    檢驗報告2紙在卷可稽，復有注射針筒1支扣案足佐，足徵被
    告自白與事實相符。又被告前揭強制戒治執行完畢等情，有
    臺灣高等法院被告全國前案紀錄1份在卷可參，被告於前開
    強制戒治執行期滿5年內再犯施用毒品罪，亦堪認定。本案
    事證已臻明確，被告犯行洵堪認定。
二、查刑法業以中華民國九十四年二月二日總統令修正公布，並
    自九十五年七月一日施行。被告行為後，其應適用之相關法
    律已有變更，茲就與本案適用有關之條文，比較說明如下：
  (一)按刑法第二條第一項所稱之法律，係指刑罰所依存的整體法
    律狀態，故法律有變更應指足以影響行為的可罰性與法律效
    果的法令因修正或廢止而有所變更而言。所以刑法法律變更
    概念，應界定在法律規定的改變，足以影響刑罰權判斷者而
    言，刑法總則的變更，自然會影響到個別犯罪的成立，乃至
    於法律效果的結構，自屬法律變更，應為新舊法之比較。查
    被告行為後，刑法第五十六條連續犯之規定，已於九十四年
    二月二日公佈刪除，並自九十五年七月一日施行，原屬連續
    犯之數個犯罪行為，依新法應數罪併罰，比較修正前之規定
    ，可依裁判上一罪論處，顯然修正前之規定有利於被告，應
    適用行為時即修正前連續犯之規定。
  (二)依最高法院86年台上字第3295號判例意旨，數行為於同時同
    地或密切接近之時地實施，侵害同一之法益，各行為之獨立
    性極為薄弱，依一般社會健全觀念，在時間差距上，難以強
    行分開，在刑法評價上，以視為數個舉動之接續施行，合為
    包括之一行為予以評價，較為合理，方屬接續犯之範疇，足
    見「接續犯」之成立，係以時、空密接性為前提要件，即透
    過對於同一法益之同種類侵害行為繼續不間斷之實行，業已
    稀釋個別行為之獨立性，致使刑法評價時將之視為單一、整
    體之犯罪行為，以符合社會一般人對於行為概念之認知，並
    與行為人之犯罪目的相互結合；至於學理上「包括一罪」概
    念中，與施用毒品之犯罪型態較有關聯者，應屬「集合犯」
    之態樣，此即依一般社會通念，特定犯罪行為具有反覆實施
    之特性，立法者於制定刑罰法律之初，亦已認知該種行為類
    型之反覆性，而有意藉由法條中客觀構成要件之行為要素，
    涵括上開具有反覆實施特性之數個犯罪行為，仍僅接受一次
    刑法之評價為已足；然施用毒品犯罪，或為零星偶一之施用
    ，或長期不間斷的反覆施用，均有其可能性，是自難認立法
    者於制定刑罰法律之初，已認知施用毒品行為必屬具反覆性
    之犯罪，且有意藉由法條中客觀構成要件之行為要素，涵括
    上開具有反覆實施特性之數個犯罪行為。況實務上最高法院
    歷來僅將專以觸犯該等法條之罪，為其日常生活之職業者之
    常業犯，認為其性質上屬多數行為之集合犯，在法律上將之
    擬制為一罪（即學理上稱之實質上一罪）（最高法院92年台
    上字5115號判決、92年台上字第4959號判決、93年台上字第
    3609號判決、94年台上字第4567號判決），而本次刑法修正
    既依據「刑罰公平原則」之考量，刪除有關連續犯之規定，
    並將含有連續犯性質之常業犯一併全數刪除（參見刑法修正
    草案總說明），則再以集合犯之概念評價多數施用毒品之行
    為，即有不當，因此，多次施用毒品犯罪之行為，當無論以
    「集合犯」之餘地，此時則應回歸一般刑法上行為單、複數
    之認定，而予論罪科刑，較稱妥適。
  (三)刑法第四十七條第一項修正為受徒刑之執行完畢，或一部之
    執行而赦免後，五年以內「故意」再犯有期徒刑以上之罪者
    ，為累犯，若再犯之罪為「過失犯」，則無累犯規定之適用
    ，然依修正前刑法第四十七條之規定，過失犯亦可構成累犯
    ，此項變動影響行為人之刑罰法律效果，係屬新修正刑法第
    二條第一項之「法律變更」，自應依新修正刑法第二條第一
    項但書之規定為新舊法比較。本案被告所犯罪名，不論依照
    修正前刑法第四十七條或修正後刑法第四十七條第一項規定
    ，被告均成立累犯，應逕適用被告行為時之修正前刑法第四
    十七條累犯之規定。
三、核被告所為，係犯毒品危害防制條例第10條第1項之施用第
    一級毒品罪。被告先後多次施用海洛因之犯行，時間緊接，
    犯罪構成要件相同，應係基於概括犯意為之，應成立連續犯
    並論以一罪。檢察官雖僅就被告自95年5月14日起至同年月
    18日下午2時止，施用海洛因之犯行起訴，惟其餘部分既與
    起訴部分有連續犯之裁判上一罪關係，且經檢察官移送併辦
    ，自為起訴效力所及，本院自應併予審究。被告有前揭刑案
    執行完畢之情形，此有臺灣高等法院被告前案紀錄表1份在
    卷可稽，其受有期徒刑之執行完畢，5年內故意再犯本件法
    定本刑有期徒刑以上之罪，應依修正前刑法第47條論以累犯
    ，並依法加重其刑。原審予以論罪科刑固非無見，惟原判決
    認被告多次施用毒品行為係構成集合犯，應論以實質上一罪
    尚有未洽，本院所持理由已詳述如上，檢察官據此提起上訴
    為有理由，應予撤銷改判。爰審酌被告迭因施用毒品遭查獲
    仍未能知所警惕，犯罪動機、目的、手段，犯罪後坦承犯行
    ，施用毒品主要係對於自身健康之戕害等一切情狀，量處如
    主文所示之刑。扣案注射針筒1支、係被告所有供施用海洛
    因所用之物，業據被告供承在卷，依刑法第38條第1項第2款
    沒收。
四、據上論結，應依刑事訴訟法第三百六十九條第一項前段、第
    三百六十四條、第二百九十九條第一項前段，毒品危害防制
    條例第十條第一項，刑法第十一條前段、第二條第一項後段
    、（修正前）第五十六條、（修正前）第四十七條、第三十
    八條第一項第二款，判決如主文。
本案經檢察官乙○○到庭執行職務。
中    華    民    國    95    年    12  月    27      日
            刑事第四庭  審判長法  官  洪  耀  宗
                              法  官  江  德  千
                              法  官  劉  登  俊
上列正本證明與原本無異。
如不服本判決應於收受送達後十日內向本院提出上訴書狀，其未
敘述上訴之理由者並得於提起上訴後十日內向本院補提理由書（
均須按他造當事人之人數附繕本）。
                              書記官  粘  銘  環
中    華    民    國    95    年  12  月    28        日
                                                      Ａ


司法院資訊處製作；財團法人民間司法改革基金會備份。
